【裁判字號】    88,上易,2927
【裁判日期】    890309
【裁判案由】    偽造文書
【裁判全文】
臺灣高等法院刑事判決                          八十八年度上易字第二九二七號
    上  訴  人  臺灣臺北地方法院檢察署檢察官
    被      告  丙○○
右上訴人因被告偽造文書案件，不服臺灣台北方法院八十八年度易字第七十一號，中
華民國八十八年四月十三日第一審判決（起訴案號：臺灣台北地方法院檢察署八十七
年度偵緝字第三二五號）提起上訴，本院判決如左：
    主   文
原判決撤銷。
丙○○共同明知為不實之事項、而使公務員豋載於職務上所掌之公文書，足以生損害
於公眾，處有期徒刑貳月，如易科罰金以參佰元折算壹日。
    事   實
一、丙○○與陳伯洋、乙○○（陳伯洋原名為陳哲智，於八十六年四月十六日更名，
    由檢察官另案偵辦中，乙○○原名卓碧華，於八十六年五月二日更名，未經起訴
    ）共同基於犯意之聯絡，於民國八十二年六月間，明知丙○○並無實際出資參與
    公司經營，竟偽以丙○○出資新台幣（以下同）二百萬元，係公司董事，以公司
    負責人名義，向台北市政府建設局申請辦理瀚邦企業有限公司（下稱瀚邦公司）
    之負責人名義變更登記，使承辦之台北市政府建設局承辦人員，將此不實事項登
    載於職務上所掌之公文書；足以生損害於台北市政府建設局對於公司管理之正確
    性。
二、案經詹明菸訴由臺灣臺北地方法院檢察署檢察官偵查起訴。
    理  由
一、訊據被告丙○○矢口否認有何使公務員登載不實之犯行，辯稱伊沒有見過詹明菸
    ，拿到起訴書才知道有這個人。伊從頭到尾不知道這件事。伊身分證沒遺失，但
    身分證影本有給過別人。偵查初訊時伊係是回答另一件成立公司之事，非本件等
    語。於本院審理時另辯稱：伊拿身分證影本及公司用之印章給陳哲智，只同意渠
    等申請仕恆事業有限公司（以下稱仕恆公司），並未同意渠等申請翰邦公司負責
    人變更登記，伊根本不知道有這家公司，是否由渠等拿資料去辦伊也不知道。丁
    ○○、己○、詹明菸、戊○○、辛○○、甲○○、庚○○等人，伊均不認識。伊
    於偵查中是說同意他們申請仕恆公司，不知筆錄為何寫成瀚邦公司云云。惟查：
（一）右揭事實，業據被告丙○○於檢察官初訊時坦承：「（問：你原是翰邦企業公
      司負責人？）答：是我朋友卓碧華、陳哲智用我名字申請的，只做一陣子。（
      問：你有無實際參與公司經營？）答：沒有。（問：何時之事？）答：三、四
      年前。（問：可否找到卓、陳二人？）找不到。（問：為何提供名字當負責人
      ？）以前是同事」等語（八十七年度偵緝字第三二五號偵查卷宗第第十五頁、
      第十六頁）。並經本院調閱瀚邦公司公司登記卷宗屬實，復有該公司變更登記
      申請書及公司章程附卷可稽。
（二）被告嗣於偵查及審理時，雖辯稱伊拿身分證影本及公司用之印章給陳哲智，只
      同意渠等申請仕恆公司，並未同意渠等申請翰邦公司負責人變更登記，伊根本
      不知道有這家公司，是否由渠等拿資料去辦伊也不知道云云。惟被告所稱之伊
      拿身分證影本及公司用之印章給陳哲智，只同意渠申請仕恆公司云云，經查該
      仕恆公司係於八十三年五月二十一日申請變更負責人為被告丙○○，經台灣省
      政府建設廳於同日即八十三年五月二十一日准於登記。而本件瀚邦公司則係於
      八十二年六月九日申請變更登記負責人為丙○○，並經台北市政府建設局於八
      十二年六月十七日准於登記。此經本院調閱上開二公司之公司登記卷宗屬實。
      二者申請變更登記之時間相隔近一年之久，而且被告所稱其同意辦理負責人變
      更登記之仕恆公司變更登記在後，被告既同意辦理變更瀚邦公司變更負責人之
      登記，而依被告所述其係拿身分證影本及公司用之印章給陳哲智申請仕恆公司
      負責人變更登記，豈有不知同一申辦人陳伯洋已於一年之前申辦被告為翰邦公
      司負責人之理？茍如被告所言，則申辦人陳伯洋、乙○○既係於八十三年五月
      二十一日始取得被告之身分證影本及印章等資料申辦仕恆公司之負責人變更登
      記，若非被告所交付，則陳伯洋、乙○○又如何在一年之前即取得申辦瀚邦公
      司負責人變更登記所需之被告身分證、印章等資料？而被告又從未言及或證實
      其身分證資料、印章等有被冒用或遺失等情形。再參以被告於偵查時亦供承其
      係在八十二、三年間把身分證印章交給陳哲智等情（十七年十月二十一日偵查
      筆錄、偵查卷宗第三十四頁、第三十五頁）。此與本件瀚邦公司係於八十二年
      六月九日申請變更登記負責人為丙○○，並經台北市政府建設局於八十二年六
      月十七日准於登記之時間大致吻合。顯然其所辯伊只拿身分證影本及公司用之
      印章給陳伯洋、乙○○同意渠等申請仕恆公司負責人變更登記，並未同意渠等
      申請翰邦公司負責人變更登記，伊根本不知道有這家公司，是否由渠等拿資料
      去辦，伊也不知道等語係卸責之詞，不足採信。被告犯行堪以認定，自應依法
      論科。
三、公訴人另指被告周振邦與陳伯洋共同基於犯意之聯絡，於八十二年年九月間，承
    前開概括之犯意，再申請瀚邦公司變更負責人為詹明菸，使承辦之公務員，將此
    不實之事項，登載於職務上所掌之公文書，足以生損害於詹明菸及公司管理之正
    確性，因認被告另涉有刑法第二百十四條之使公務員登載不實文書罪嫌云云。然
    查：
    按犯罪事實應依證據認定之，無證據不得推定其犯罪事實。又不能證明被告犯
      罪者，應諭知無罪之判決，刑事訴訟法第一百五十四條、第三百零一條第一項
      分別定有明文。又事實之認定，應憑證據，如未能發現相當證據，或證據不足
      以證明，自不能以推測或擬制之方法，以為裁判基礎（最高法院四十年台上字
      第八六號判例參照）。再告訴人之告訴，本以使被告受刑事訴追為目的，故其
      陳述是否與事實相符，自應調查其他證據，以資審認，苟其所為攻擊之詞，尚
    有瑕疵，則在此瑕疵未予究明以前，即不能遽採為斷罪之基礎（最高法院六十
      九年台上字第一五三一號判例參照）。另按認定犯罪事實，所憑之證據，雖不
      以直接證據為限，間接證據亦包括在內，然無論直接或間接證據，其為訴訟上
      之證明，須於通常一般之人均不致於有所懷疑，而得確信其為真實之程度者，
      始得據之為有罪之認定，倘其證明尚未達到此一程度，而有合理性懷疑之存在
      時，即無從為有罪之認定，此亦有最高法院七十六年台上字第四九八六號判例
      可資參照。
    公訴人認被告涉此部份犯行，無非以告訴人詹明菸之指訴為唯一論據。訊據被
      告堅決否認該部分犯行，辯稱伊未同意陳伯洋等申請翰邦公司負責人變更登記
      ，伊根本不知道有這家公司，伊沒有見過詹明菸，拿到起訴書才知道有這個人
      等語。經查告訴人詹明菸於偵查時亦僅指稱伊不認識丙○○，伊與翰邦公司無
      任何關係，伊因收到財務法庭執行，始查到公司董事和申請人是丙○○等語。
      足見告訴人並未明確指認被告丙○○即係申請瀚邦公司變更負責人為詹明菸之
      人。又查被告丙○○於檢察官偵查初訊時僅坦承答應友人陳伯洋、乙○○以其
      名字申請為翰邦公司負責人。並未供認申辦公司變更負責人為詹明菸之事。此
      觀其於八十七年五月十四日檢察官初訊時供稱：「（問：八十二年九月間是否
      變更負責人為詹明菸？答：我不知道，我不認識此人」等語可明（偵查卷宗第
      十六頁）。再查告訴人詹明菸被冒辦為翰邦公司負責人，係於八十二年九月十
      五日，向台北市政府建設局申請，並經台北市政府建設局於八十二年九月二十
      二日函覆准於登記。此經本院調閱該公司之公司登記卷宗屬實。雖提出申請時
      被告丙○○係公司負責人，惟查被告既係與陳伯洋、乙○○二人偽以出資二百
      萬元，並為名義負責人，向台北市政府建設局申請辦理瀚邦公司負責人之變更
      登記，被告並未實際經營該公司，有如上述。則事後該公司再辦理變更公司負
      責人為詹明菸一事，被告辯稱伊不知情，自非無據，堪以採信。其他查無積極
      證據足以證實被告有參與該部分使公務員登載不實之犯行，此部份不能證明被
      告犯罪，惟因公訴人認此部分與上開有罪部分有連續犯裁判上一罪關係，爰不
      另為無罪之諭知。
四、綜上所述，被告所犯與陳伯洋、乙○○共同偽以丙○○出資二百萬元，係公司董
    事，以公司負責人名義，向台北市政府建設局申請辦理瀚邦公司負責人之變更登
    記，使承辦之台北市政府建設局承辦人員，將此不實事項登載於職務上所掌之公
    文書；自足以生損害於台北市政府建設局對於公司管理之正確性，被告罪證明確
    。核被告所為，係犯刑法第二百十四條之使公務員登載不實文書罪，被告與陳伯
    洋、乙○○間有犯意聯絡及行為分擔，均為共同正犯。原審未察，以不能證明被
    告犯罪而為無罪之諭知，尚有未洽，檢察官據此指摘原判決不當，為有理由，應
    由本院將原判決撤銷改判。爰審酌被告犯罪之動機、目的、手段、所生危害及犯
    罪後之態度等一切情狀，判處有期徒刑二月，並諭知易科罰金之折算標準，以示
    懲儆。
據上論斷，應依刑事訴訟法第三百六十九條第一項前段、第三百六十四條、第二百九
十九條第一項前段，刑法第二百十四條、第四十一條，罰金罰鍰提高標準條例第一條
前段、第二條，判決如主文。
本案經檢察官吳慎志到庭執行職務。
中      華      民      國    八十九    年      三      月      九      日
                                臺灣高等法院刑事第十七庭
                                    審判長法  官  陳  正  雄
                法  官  林  勤  純
                                          法  官  許  錦  印
右正本證明與原本無異。
不得上訴。
                                          書記官  黃  德  煌
中      華      民      國    八十九    年      三      月    十六      日
附錄：本案論罪科刑法條全文
刑法第二百十四條：
明知為不實之事項，而使公務員登載於職務上所掌之公文書，足以生損害於公眾或他
人者，處三年以下有期徒刑、拘役或五百元以下罰金。


司法院資訊處製作；財團法人民間司法改革基金會備份。
